臺灣苗栗地方法院民事簡易判決　　　　95年度苗簡字第621 號
原　　　告　甲○○
訴訟代理人　李世才律師
被　　　告　丙○○
上列當事人間請求返還房屋事件，本院於96年1 月24日言詞辯論
終結，判決如下：
    主    文
被告應將坐落苗栗縣苗栗市○○段維祥小段二八五建號，門牌號
碼苗栗縣苗栗市○○里○○鄰○○路七二號之磚造房屋乙棟騰空
遷讓交還原告。
前項交還房屋之履行期間為壹個月。
訴訟費用由被告負擔。
    事實及理由
一、原告起訴主張：
  (一)坐落苗栗縣苗栗市○○段維祥小段279 之2 地號土地上之同
    小段285 建號建物，門牌號碼苗栗縣苗栗市○○里○○鄰○○
    路72號之磚造房屋（下稱系爭房屋）乙棟為原告所有，被告
    無任何權源，竟無權占用原告所有之系爭房屋，屢經請求返
    還均不置理，爰依民法第767 條所有物返還請求權之規定，
    請求被告返還系爭房屋，並聲明如主文第1 項所示。
  (二)對被告抗辯之陳述：
    被告雖以系爭房屋原是兩造之父親黃丁富所有，其已在內居
    住26年，父親於民國87年往生後，其並未辦理拋棄繼承，基
    於繼承之理，其自有權居住系爭房屋，且父親於70年就已中
    風，父親生前因請被告回家幫忙報社工作，故父親同意被告
    在內居住，而其在82年離婚時，原告亦同意其在系爭房屋居
    住至往生等語置辯。惟：
  1.系爭房屋係於67年8 月22日由原告及父親黃丁富共同取得所
    有權，應有部分每人均為二分之一，取得原因為買賣，其後
    於81年6月7日父親黃丁富以買賣為登記原因，將其持分二分
    之一之所有權移轉登記給原告，且系爭房屋本即為原告出資
    購買，因父親當年經營中國時報之派報社，需不動產擔保，
    始登記二分之一持分於父親名下，並於原告自己承接報社主
    任後再於81年將該二分之一持分登記回自己名下。系爭房屋
    之所有權既於81年時即為原告單獨所有，而兩造父親則於6
    年後之87年始亡故，系爭房屋自非父親之遺產，則被告辯稱
    ，其基於繼承之理，有權居住云云，容有誤會。
  2.另兩造之妹即證人乙○○雖證稱：系爭房屋為父親所有，伊
    與父親感情最好，若有事父親會告訴伊，但其不知有系爭房
    屋移轉之事，且被告辦理離婚登記時，是伊開車搭載原告前
    往，原告並口頭承諾被告居住系爭房屋至往生等語。然：
  (1)證人乙○○證稱：系爭房屋於61年起伊即知悉是兩造父親所
    有，因為見前屋主登報紙要出售，伊遂與父親一同洽談，當
    時購買後即登記於父親名下。惟系爭房屋係於67年由原告及
    其父親取得所有權，並非61年，且係登記原告及父親二人名
    下，並非登記於父親一人名下，是證人所述已完全與事實不
    符。
  (2)再者，證人乙○○先是稱其約69、70年間出嫁，婚後都居住
    在苗栗市○○街175 號，惟具經詰問後，又稱在福興里安泰
    81號居住11年，前後不符。且其既長期未與家人同住，又於
    其婚後七、八年的78年間前往日本與日本人荒井憲一訂婚，
    收取日本人之訂婚禮金日幣150 萬元後，跑回台灣，致使兩
    造父親至為難堪，屢受日本人荒井憲一之追討訂婚禮金，並
    對證人乙○○之行為至為氣憤。足認證人乙○○稱其與父親
    感情最好云云，完全不實。至被告辦理離婚登記乙事，係被
    告於台北通知原告前往，原告自己單獨一人搭火車前往，辦
    理完畢後，再叫計程車回苗栗，證人乙○○根本並未前往，
    其稱由其載原告前往台北云云，亦完全不實。
  3.按使用借貸，非如租賃之有民法第425條之規定，縱令上訴
　　人之前手將房屋及空地，概括充許被上訴人等使用，被上訴
  　人等要不得以上訴人之前手，與其訂有使用借貸契約，主張
    對現在之房地所有人即上訴人有使用該房地之權利。又因任
    職關係獲准配住系爭房屋，固屬使用借貸之性質，然既經離
    職，依借貸之目的，當然應視為使用業已完畢，按諸民法第
    470 條之規定，被上訴人自得據以請求交還房屋。是若果兩
    造之父親當年曾允許被告使用系爭房屋，其允許對原告亦不
    生效力。又假如被告當年係因回家幫忙報社工作，而獲允許
    使用系爭房屋，亦因其早已離職而視為使用目的業已完畢；
    縱或如因當初被告之婚姻與夫家不合問題而獲同意回家暫住
    ，惟其於離婚後，其使用該屋之目的亦已完成，依民法第47
    0 條之規定及上開說明，被告均已無權使用該屋，惟其屢經
    原告催其遷出，非但置之不理，反翻覆其詞，忽而稱該屋為
    父親遺產，忽而稱父親同意其居住到死，忽而又稱原告亦同
    意其居住到死，翻口又稱該屋是其回家幫忙工作所購云云，
    於情於理已無法使人置信，於法更無所據。
  4.綜上，按貸與人因不可預知之情事，自己需用借用物者貸與
　　人得終止契約民法第472 條第1 款定有明文。又貸與人因
  　不可預知之情事自己需用借用物者，得終止契約，為民法第
  　472 條第1 款所明定。本條之適用，不問使用借貸是否定有
    期限，均包括在內。所謂不可預知之情事，指在訂立使用借
    貸契約以後所發生之情事，而非訂立契約時所能預見者而言
    。而所謂自己需用借用物，祇須貸與人有自己需用借用物之
    原因事實為已足，其是否因正當事事由而有收回之必要，不
    必深究。被上訴人有自己需用系爭土地以供建屋之事實，而
    為出借系爭土地時所不能預知，在原判決既已詳為闡明，則
    被上訴人所為終止借貸關係之意思表示，於法自非無據，有
    最高法院58台上字第788 號判例參照。而原告因兒子長大成
    人打算結婚，原告為子女張羅住居而有使用該屋之必要，亦
    經原告在本院陳明。且被告早已經原告促其返還房屋，而仍
    不還，縱設被告原為有權居住，依照上開說明，其於原告促
    其返還後，亦已成為無權占有，原告自得同時本於所有權之
    作用及終止借貸之法律關係，訴請被告返還系爭房屋。
二、被告則以系爭房屋原登記為父親黃丁富所有，被告已居住26
    年以上，父親於87年往生，被告未辦理拋棄、限定繼承，對
    於系爭房屋，自有權居住。且父親生前同意被告繼續居住使
    用系爭房屋至被告往生，被告於82年離婚，原告並承諾會好
    好照顧被告，亦向被告表示同意被告居住到死亡，現卻矢口
    否認，請原告履行承諾等語置辯，並聲明駁回原告之訴。
三、按所有人對於無權占有其所有物著，得請求返還之；對於妨
　　害其所有權者，得請求除去之。民法第767 條定有明文。又
    當事人主張有利於己之事實者，就其事實有舉證之責任；民
    事訴訟法第277 條規定明確。是以無權占有為原因，請求返
    還所有物之訴，被告對原告就其物有所有權存在之事實若無
    爭執，而僅以非無權占有為抗辯者，原告對於被告無權占有
    之事實，無舉證責任。被告應就其取得占有，係有正當權源
    之事實證明之。如不能證明，則應認原告之請求為有理由（
    最高法院72年台上字第1552號判例參照）。而原告對於自己
    主張之事實已盡證明之責後，被告對其主張，如抗辯其不實
    ，並提出新事實而為反對之主張者，則被告對其反對之主張
    ，亦應負證明之責，此乃舉證責任分擔之原則，若被告於抗
    辯之事實並無確實之證明方法，僅以空言爭執者，當然認定
    其抗辯事實之非真正，而應為被告不利益之裁判（最高法院
    18 年上字第2855號、18年上字第1679號判例意旨參照）。
    再者，主張常態事實者，就其事實無庸舉證，主張變態事者
    ，應就變態事實負舉證義務。因此，不動產所有權人，有合
    法使用不動產之權源，乃社會事實之常態，所有權人以外之
    第三人主張有合法使用之權源，為社會事實之變態，因之，
    第三人主張有合法使用之權源，自應由第三人負舉證之責。
    基此，查系爭房屋現為原告所有之事實，業據其提出建物登
    記謄本（本院95年度苗簡字第621 號卷第9-10頁）為證，而
    依土地法第43條：「依本法所為之登記，有絕對效力」規定
    ，系爭房屋客觀上現屬於原告之財產，應堪憑採。則被告辯
    稱有合法居住之權源，依上揭說明，被告自應就有合法居住
    之權源，負舉證之責。
四、被告雖辯稱父親生前同意被告居住系爭房屋至往生，並舉證
    人即與兩造為兄妹關係之乙○○之證言為證，惟原告所否認
    ，經查：
  (一)證人乙○○於本院95年11月30日言詞辯論時「（法官問：苗
    栗市○○路72號系爭房屋是何人所有？）於民國61年起我即
    知是我父親所有，因為前屋主登報紙要出售，我看到所以找
    我父親一同洽談，當時購買後登記於我父親名下。（法官問
    ：70年後出嫁與娘家互動情形如何？）一直感情都很好，因
    為父親尚在，但於我尚未出嫁時就已中風，當時家中大小事
    都是我父親決定，我們姊妹會回家中幫忙。（法官問：是否
    得知81年6月間系爭房屋以買賣名義予甲○○）不知道。（
    法官問：當初系爭土地所有權人是你父親，移轉給甲○○時
    ，你是否知悉？）我與我父親感情最好，若有事情我父親會
    告訴我，但是我們都不知道有移轉系爭土地情事」（同上卷
    第50-51 頁）之證述，與原告提出系爭房屋之建築改良物登
    記簿（同上卷第40-45 頁）相互參照以觀，系爭房屋係兩造
    之父親黃丁富及原告於67年8 月22日以買賣為原因而分別取
    得各二分之一之所有權，兩造之父親黃丁富並於81年6 月7
    日以買賣為原因將伊之應有部分移轉登記予原告，而由原告
    取得系爭房屋之所有權全部。基此，就系爭房屋購買時間點
    ，證人乙○○之證詞已與建築改良登記簿之記載不符，且若
    兩造之父親與證人乙○○之感情最好，證人乙○○豈有不知
    系爭房屋已於81年6 月7 日移轉登記予原告，足認證人乙○
    ○所為有利於被告之證詞，顯有所偏頗，自非可取。而證人
    乙○○之證詞既不可取，被告復無法證明曾取得兩造父親之
    同意，是被告辯稱有合法居住之權源，即不足採。
  (二)退而言之，縱然兩造之父親生前確有同意被告居住之事實，
    惟按共有物之處分、變更、及設定負擔，應得共有人全體之
    同意，民法第819條第2項定有明文。系爭房屋於67 年8月22
    日至81年6月7日期間既為原告與兩造之父親所共有，則兩造
    之父親同意被告居住至往生，屬於民法上共有物之處分行為
    ，而共有人未得他共有人之同意，擅自處分共有物，其使用
    借貸契約雖非無效，然基於債之關係相對性之原理，該使用
    借貸關係之拘束力僅存在於契約當事人間，對於非契約當事
    人之其他共有人本不生效力，自難以其中一共有人即兩造之
    父親與被告間所約定之事項據以拘束原告。從而，縱然有被
    告抗辯經兩造父親同意居住之事實，亦不足以對抗原告，被
    告此部份抗辯，亦不足取。
五、再者，被告復抗辯父親往生時被告未辦理拋棄、限定繼承，
    自有權居住云云。惟查，兩造之父親黃丁富已於87年間死亡
    ，為兩造所不爭執，而系爭房屋於81年間已由原告以買賣為
    原因而取得所有權，已如前述，被告自無從依繼承法理而取
    得使用系爭房屋之權利。再者，被告另辯稱原告曾口頭同意
    被告居住，然既為原告所否認，證人乙○○之證詞復有偏頗
    而不足取，已如前述，被告迄今復無法舉證證明之，是被告
    辯稱有合法使用權源云云，委不足取。
六、綜上所述，被告迄今既然無法積極舉證證明對於系爭房屋有
    何合法占有使用權利，且系爭房屋之所有權復為原告所有，
    則原告爰依民法第767 條之規定，請求被告返還系爭房屋，
    為有理由，應予准許。
七、按判決所命之給付，其性質非長期間不能履行者，法院得於
    判決內定相當之履行期間，民事訴訟法第396條第1項定有明
    文。本件判決命被告所為之給付，非被告覓妥住居所，無法
    自原告所有之系爭房屋搬遷，另審酌原告因兒子計畫結婚須
    取回系爭房屋，是以兼顧兩造之利益，爰參酌上開說明，酌
    定1 個月之履行期間，以使被告有充裕之時間履行。
八、本件事證已臻明確，兩造其餘攻擊防禦方法及所舉證據，經
    審酌結果，於本件判決結論均無影響，爰不一一論述，附此
    敘明。
九、據上論結，本件原告之訴為有理由，依民事訴訟法第78條、
    第396條第1項，判決如主文。
中　　華　　民　　國　　96　　年　　2 　　月　　7　　日
                  苗栗簡易庭法　官　吳振富
以上正本係照原本作成
如對本判決上訴，須於判決送達後20日內向本院提出上訴狀。
                            書記官　黃麗靜
中　　華　　民　　國　　96　　年　　2 　　月　　7 　　日
